臺灣臺北地方法院刑事判決　　　　　　　　　　　　　　九十年度自字第九六四號
　　自　訴　人　三商行股份有限公司　設台北市中山區○○○路○段一四五號
　　代　表　人　丙○○
　　共　　　同　陳永星律師
　　自訴代理人　何國榮律師
　　被　　　告　乙○○
　　　　　　　　甲○○
右被告因違反商標法案件，經自訴人提起自訴，本院判決如左：
    主  文
乙○○連續意圖欺騙他人，於同一商品，使用近似於他人註冊商標之圖樣，處有期徒
刑肆月，如易科罰金，以參佰元折算壹日。
甲○○無罪。
    事  實
一、乙○○為位在臺北市○○區○○路七七號四樓之嘉濤貿易股份有限公司（下稱嘉
    濤公司）之實際負責人，嘉濤公司營業項目為洋菸、洋酒、食品、罐頭買賣業務
    ，明知三商行股份有限公司（下稱三商行公司）以「酒窩」商標圖樣指定使用於
    香檳酒、白蘭地酒、威士忌、伏特加酒等酒類商品，向經濟部智慧財產局申請註
    冊核准，取得第八九六四五八號商標專用權，專用期間自民國八十九年七月一日
    起至九十九年六月三十日止，三商行公司並使用「酒窩」商標圖樣於自日本國Ｎ
    ＩＫＫＡ公司進口、名稱為「Ａｌｌ  ｍａｌｔ」之全麥威士忌酒商品上（日商
    ＮＩＫＫＡ公司並未使用「酒窩」商標圖樣於該公司所有產製之酒類），且三商
    行公司以「人生未必得意，但絕對可以盡歡，為今天留下一個ＨＡＰＰＹ  ＥＮ
    ＤＩＮＧ」等廣告詞，於各媒體推廣促銷，詎乙○○於九十年六月一日，自日本
    國同一家公司即日商ＮＩＫＫＡ公司，以每箱日幣七千八百元之價格，進口四百
    箱（每箱十二瓶）之名稱為「ＭＡＬＴ  Ｃｌｕｂ」威士忌酒後，竟基於意圖欺
    騙他人之概括犯意，以行銷之目的，自行印製且擅自使用近似於三商行公司前揭
    註冊商標圖樣之「大酒窩」圖樣於說明商品容量、酒精濃度、進口商、製造商等
    之中文標貼上，並將此中文標貼黏貼於各酒瓶背面，而在前揭公司址，連續以每
    瓶新臺幣四百四十九元之價格販賣予不特定客戶，或由臺北市萬華區某盤商向嘉
    濤公司訂貨，直接由保稅倉庫出售送貨予該盤商，而連續於與三商行申請註冊使
    用商品之同一商品即威士忌酒，使用近似於三商行前揭註冊商標之圖樣，致與三
    商行公司註冊商標所使用之商品即「Ａｌｌ  ｍａｌｔ」全麥威士忌酒相混淆。
二、案經三商行公司提起自訴。
    理  由
一、訊據被告乙○○固直承：伊是嘉濤公司之負責人，公司的業務由伊負責，伊公司
    有自日商ＮＩＫＫＡ公司進口威士忌酒，並在酒瓶背面之說明商品容量、酒精濃
    度、進口商、製造商等之中文標貼上印製「大酒窩」圖樣，且在店中零售或賣給
    萬華地區之某盤商等語，惟矢口否認涉有違反商標法之犯行，辯稱：（一）伊公
    司進口的數量只有四百箱，且伊公司進口之威士忌與自訴人公司進口之威士忌二
    瓶的外型不一樣，再加上伊公司販賣的價格比自訴人公司低，不可能造成混淆及
    誤認；（二）伊不知道三商行有商標註冊；（三）伊只是將「大酒渦」放在背面
    進口標貼上面，並沒有做商標使用；（四）伊公司是平行輸入云云。經查，
（一）被告為位在臺北市○○區○○路七七號四樓嘉濤公司之負責人，嘉濤公司營業
      項目為洋菸、洋酒、食品、罐頭買賣業務，於九十年六月一日，自日本國ＮＩ
      ＫＫＡ公司，以每箱日幣七千八百元之價格，進口四百箱（每箱十二瓶）之名
      稱為「ＭＡＬＴ  Ｃｌｕｂ」威士忌酒，並印製「大酒窩」於酒瓶背面之說明
      商品容量、酒精濃度、進口商、製造商等之中文標貼上，再以每瓶新臺幣四百
      四十九元之價格販賣予不特定客戶，或由臺北市萬華區某盤商訂貨，直接由保
      稅倉庫出貨等情，為被告自承無訛，並經自訴人指訴歷歷，且有自訴人提出、
      被告亦不否認真正之嘉濤公司所出售之「ＭＡＬＴ  Ｃｌｕｂ」威士忌酒正反
      面照片影本、嘉濤公司查詢資料影本、變更登記表、及被告提出之進口報單影
      本附卷可稽，是被告於與三商行申請註冊使用商品之同一商品即威士忌酒，使
      用「大酒窩」於酒瓶背面之標示上，並予以販售等情，要可認定。
（二）而三商行公司以「酒窩」商標圖樣指定使用於香檳酒、白蘭地酒、威士忌、伏
      特加酒等酒類商品，向經濟部智慧財產局申請註冊核准，取得第八九六四五八
      號商標專用權，專用期間自八十九年七月一日起至九十九年六月三十日止乙節
      ，有自訴人提出、被告亦不否認真正之中華民國商標註冊證影本在卷足憑。
（三）按所謂商標圖樣近似，係指異時異地隔離及通體觀察，兩商標圖樣在外觀、觀
      念或讀音方面，有一相仿，具備普通知識經驗之商品購買者，施以通常之辨別
      及注意，有引起混同誤認之虞者而言。本件被告使用「大酒窩」之文字圖樣，
      雖係以細明體書寫「大酒窩」，惟其主要部分即「酒窩」與自訴人申請商標註
      冊之「酒窩」異時異地隔離及通體觀察，二者之讀音、文字、觀念（均係酒瓶
      二側內凹，如同人臉部之酒窩）完全相同，而書寫之方式雖一為細明體（被告
      部分）、一為楷體（自訴人部分），二者仍相當近似，足認使具有普通知識經
      驗之威士忌酒購買人，於購買時施以普通所用之注意，有混同誤認之虞，是被
      告所使用之「大酒窩」圖樣與自訴人「酒窩」之商標圖樣，應屬近似，殆無疑
      義。被告執伊所販賣之價錢較便宜、進口數量只有四百箱、外型不一為由，認
      無使消費者有混同誤認之虞，要無可採。
（四）又參以被告陳稱：伊只是想有一個「酒窩」，伊公司就用「大酒窩」，做酒的
      人都知道有「酒窩」，（法官問：那是一種酒嗎？）它可能是酒瓶凹下去，那
      一瓶（指「酒窩」）比較矮，伊的比較高等語（見本院九十一年一月三十一日
      訊問筆錄第四頁），是被告有「搭便車」之故意，而具有欺騙他人之意圖乙節
      ，亦可認定。
（五）被告雖辯稱：伊只是將「大酒窩」放在背面進口標貼上面，並沒有做商標使用
      云云，惟商標之使用，係指為行銷之目的，將商標用於商品或其包裝、容器、
      標帖、說明書，價目表或其他類似物件上，而持有、陳列或散布，商標法第六
      條定有明文。本件觀諸被告使用「大酒窩」於酒瓶背面之說明商品容量、酒精
      濃度、進口商、製造商等之中文標貼上，而予以販賣等情，參以被告陳稱：伊
      只是想有一個「酒窩」，伊公司就用「大酒窩」，做酒的人都知道有「酒窩」
      等語（見本院九十一年一月三十一日訊問筆錄第四頁），又觀以「大酒窩」並
      非被告或嘉濤公司之姓名、名稱，亦非該威士忌酒之名稱（被告販售之威士忌
      酒日商原名為「ＭＡＬＴ  Ｃｌｕｂ」）、形狀、品質、功用、產地或其他有
      關商品本身之說明，被告實無商標法第二十三條所稱之善意使用之情事，而得
      不受自訴人商標專用權之效力所拘束，綜上，本件被告將「大酒窩」圖樣使用
      於其所進口之威士忌酒瓶背面標貼上之行為，屬商標使用，應無可疑，是被告
      此部分所辯，要無足採。
（六）被告又辯稱：伊不知道三商行有商標註冊云云，惟被告陳稱：公司只是想有一
      個「酒窩」，伊公司就用「大酒窩」，做酒的人都知道有「酒窩」，、、、，
      伊當然知道「酒窩」那款酒是別家公司進口的等語（見本院九十一年一月三十
      一日訊問筆錄第四頁），參以三商行公司以「人生未必得意，但絕對可以盡歡
      ，為今天留下一個ＨＡＰＰＹ  ＥＮＤＩＮＧ」之廣告詞，於各媒體推廣促銷
      「酒窩」威士忌，有自訴人提出之九十年十一月份、十二月份管理雜誌足憑，
      是被告對於自訴人享有「酒窩」商標圖樣使用權乙節，實難諉為不知。
（七）被告另辯稱：伊公司是平行輸入云云。按商標權之機能有四，即（一）表示商
      品之來源，（二）品質之保證，（三）廣告之作用，（四）私有財產權，真正
      商品之平行輸入，其品質與我國商標權人行銷之同一商品相同，而對商品之來
      源及品質之保證無礙，且無引起消費者混同、誤認、欺騙之虞者，對於我國商
      標權人之營業及消費者之利益均無損，且可使我國商標人不能瓜分國際銷售網
      ，獨占國內市場，控制商品價格，因而促進價格競爭，使消費者可選購商品，
      享受自由競爭之利益，於商標法之目的並無違背，在此範圍內應認為不構成侵
      害商標權。惟其輸入商品之品質較我國商標權人行銷者低，或有引起消費者混
      同、誤認、欺矇之虞者，商標權人之營業信譽及消費者之利益因之受損害，則
      構成侵害商標權，此所保障商標權及消費者之利益。本件被告所進口輸入之日
      商ＮＩＫＫＡ公司之「ＭＡＬＴ  Ｃｌｕｂ」威士忌酒，固與自訴人公司所輸
      入之酒類為同一家日商公司所產製，惟自訴人所輸入者乃名稱為「Ａｌｌ  ｍ
      ａｌｔ」之全麥威士忌酒，於日商ＮＩＫＫＡ公司之商品訂價上，二者容量均
      為七百毫升，而前者為每瓶日幣一千一百元，後者為每瓶日幣一千五百十元乙
      節，為自訴人及被告一致供陳，並有自訴人提出、被告亦不否認真正之日商Ｎ
      ＩＫＫＡ公司產品型錄價目表（即自證五）可佐，足徵被告所進口之威士忌酒
      較自訴人所進口之威士忌酒等級為低，另被告辯稱：二瓶之外型不一，伊進口
      的比較大，且比較便宜云云，惟此正足使一般酒類消費者誤認被告所輸入之酒
      質較優而價較廉，參以被告陳稱：伊只是想有一個「酒窩」，伊公司就用「大
      酒窩」等語，更足徵被告有以此商標而引起消費者誤認，而有欺騙之意圖，綜
      上，被告之行為與「品質相同」之真品平行輸入有異，而難以執此免除其刑事
      責任。
（八）綜前所述，被告所辯，均係卸責之詞，不足採信。本件被告犯罪事證明確，其
      犯行堪予認定，應依法論科。
三、核被告乙○○所為，係犯商標法第六十二條第一款之妨害商標罪。自訴人雖另認
    被告涉犯商標法第六十三條之罪，惟商標法第六十二條第一款之「使用」，係指
    以行銷之目的，將商標用於商品或其包裝‧‧‧‧‧‧而持有、陳列或散布，此
    有同法第六條第一項規定足資參照，是「使用」之概念顯已涵括販賣之行為，故
    不再論以同法第六十三條之罪，自訴人此部分所指，容有誤會，附此敘明。另被
    告雖使用「大酒窩」圖樣於中文標貼上，惟參諸該標貼已黏貼附著於酒瓶背面，
    且被告是以行銷之目的，將「大酒窩」圖樣使用於商品之標貼而黏貼於商品容器
    即酒瓶上，此已構成商標法第六條之商標「使用」，而非單純「附加」，是本件
    不論以商標法第六十二條第二款之罪，亦附此敘明。被告乙○○先後多次犯行，
    時間密接，構成要件相同，顯係基於概括之犯意反覆為之，為連續犯，應以一罪
    論，並加重其刑。爰審酌被告乙○○犯罪之動機、目的為營利，其行為足以使消
    費者對商品來源有所混淆，使自訴人權益受損，另其進口僅一次四百箱等情狀，
    量處如主文所示之刑，並諭知易科罰金之折算標準。而被告使用近似於自訴人註
    冊商標圖樣之四百箱（每箱十二瓶）威士忌酒共四千八百瓶，被告陳稱：都已經
    賣完了等語，亦無證據證明該等酒仍未滅失，爰不依商標法第六十四條之規定宣
    告沒收，附此敘明。
四、自訴意旨另以：被告甲○○為嘉濤公司之負責人，竟意圖欺騙人，於其銷售之同
    一商品上，使用近似於自訴人首揭商標圖樣之「大酒窩」，行銷全國各地，造成
    消費者誤認嘉濤公司銷售之商品較自訴人銷售之商品具有更佳品質，嚴重影響自
    訴人權利，因認被告甲○○涉違反商標法第六十二條第一款、第六十三條之罪嫌
    云云。
五、按犯罪事實應依證據認定之，無證據不得推定其犯罪事實。又不能證明被告犯罪
    者，應諭知無罪之判決，刑事訴訟法第一百五十四條、第三百零一條第一項分別
    定有明文。查自訴人認被告甲○○涉有前揭罪嫌，係以其指訴、並提出商標註冊
    證、廣告資料、「大酒窩」商品標籤、日商ＮＩＫＫＡ公司產品型錄目錄以實其
    說。然訊據被告甲○○堅決否認有上開犯嫌，辯稱：伊只是嘉濤公司之名義負責
    人，伊沒有參與嘉濤公司的業務等語，經查，被告乙○○陳稱：甲○○是掛名之
    負責人，實際負責業務的人是伊等語，此核與被告甲○○所辯相符，而自訴代理
    人陳永星律師亦表示：嘉濤公司的實際負責人伊無從得知等語，此外又查無其他
    積極證據，足認被告甲○○確有違反商標法之情事，不能證明被告甲○○犯罪，
    依法應諭知無罪之判決。
據上論斷，應依刑事訴訟法第三百四十三條、第三百零一條第一項、第二百九十九條
第一項前段，商標法第六十二條第一款，刑法第十一條前段、第五十六條、第四十一
條第一項前段，罰金罰鍰提高標準條例第二條，判決如主文。
中        華        民        國      九十一    年    六    月  二十一  日
                              臺灣臺北地方法院刑事第四庭
                                  法  官  陳  嘉  琪
右正本證明與原本無異。
如不服本判決，應於判決送達後十日內，向本院提出上訴狀。
                                  書記官  林  素  霜
中        華        民        國      九十一    年  六    月  二十五  日
附錄：本判決論罪科刑法條
商標法第六十二條
意圖欺騙他人，有左列情事之一者，處三年以下有期徒刑、拘役或科或併科新臺幣二
十萬元以下罰金：
一  於同一商品或類似商品，使用相同或近似於他人註冊商標之圖樣者。
二  於有關同一商品或類似商品之廣告、標帖、說明書、價目表或其他文書，附加相
    同或近似於他人註冊商標圖樣而陳列或散布者。
